ACORDAO-COMPLETO-2525330

ACÓRDÃO 10442/2022 ATA 42/2022 - PRIMEIRA CÂMARA

VISTOS, relatados e discutidos estes autos de concessão de pensão civil pelo Ministério da Saúde.
ACORDAM os ministros do Tribunal de Contas da União, reunidos em sessão da 1ª Câmara, diante das razões expostas pelo relator, em:
9.1. considerar ilegal o ato de pensão civil instituída por Almir Filgueiras da Fonseca (59418/2021, peça 5) , recusando-lhe o registro, nos termos do § 1º do art. 260 do RI/TCU; 
9.2. dispensar a devolução dos valores indevidamente recebidos, presumidamente, de boafé pela pensionista, nos termos da Súmula 106 deste Tribunal; 
9.3. determinar ao Ministério da Saúde que:
9.3.1. abstenha-se, no prazo de 15 (quinze) dias, contados da ciência desta decisão, de realizar pagamentos decorrentes do ato impugnado, comunicando ao Tribunal as providências adotadas, nos termos dos arts. 262, caput, do RI/TCU e 8º, caput, da Resolução TCU 206/2007;
9.3.2. dê ciência do inteiro teor desta deliberação à interessada, alertando-a de que o efeito suspensivo proveniente da interposição de eventuais recursos perante o Tribunal não a exime da devolução dos valores percebidos indevidamente após a respectiva notificação, caso esses não sejam providos, devendo encaminhar os comprovantes dessa notificação a esta Corte no prazo de até 30 (trinta) dias;
9.4. encerrar o processo e arquivar os presentes autos.

ATOS DE PENSÃO CIVIL.

Primeira Câmara

Ministério da Saúde.

3. Interessada: Gertrudes de Oliveira (XXX.148.802-XX).

13.1. Ministros presentes: Walton Alencar Rodrigues (Presidente), Benjamin Zymler e Vital do Rêgo.
13.2. Ministro-Substituto convocado: Weder de Oliveira (Relator).
13.3. Ministro-Substituto presente: Augusto Sherman Cavalcanti.

WEDER DE OLIVEIRA

Em exame, ato de pensão civil instituída por Almir Filgueiras da Fonseca em favor de Gertrudes de Oliveira, na qualidade de companheira, emitido pelo Ministério da Saúde.
Reproduzo, com ajustes de forma, instrução elaborada pelo auditor da Secretaria de Fiscalização de Integridade de Atos e Pagamentos de Pessoal e de Benefícios Sociais (Sefip) , a qual contou com a anuência do diretor da unidade (peças 7 e 8) , bem como com a manifestação de concordância do MP/TCU, representado pelo procurador Marinus Eduardo De Vries Marsico (peça 9) :
" (...) EXAME TÉCNICO
6.	O ex-servidor Almir Filgueiras da Fonseca (CPF: XXX.446.492-XX) , aposentado voluntariamente em 4/3/1994, com proventos integrais, faleceu em 12/12/2015, instituindo pensão em favor de Gertrudes de Oliveira (CPF: XXX.446.492-XX) , habilitada na condição de companheira. Os contracheques atualizados do servidor e da pensionista constam das peças 3 e 4, respectivamente.
7.	O ato de concessão da aposentadoria do ex-servidor foi considerado legal, mediante acórdão proferido nos autos do TC Processo 852.529/1997-0.
8.	O Controle Interno emitiu parecer pela legalidade do ato de concessão de pensão civil ora examinado.
9.	Cumpre mencionar que consta do ato de pensão civil em comento um alerta referente a uma possível acumulação de cargos, conforme transcrito a seguir: 'Possível acumulação inválida com vínculo (RAIS) órgão 'SUPERINTENDENCIA ESTADUAL DE SAUDE (00.697.295/0001-05) ', cargo 'Médico angiologista ', data de vigência '02/01/1970'
10.	Acerca da suposta irregularidade acima referida, em consulta à base de dados da RAIS verificou-se o desligamento do ex-servidor do referido vínculo estadual no ano de 2007. Ademais, não se vislumbra óbice à acumulação de dois cargos de médico, notadamente se considerando que o ato de concessão aqui examinado consigna que o ex-servidor mantinha jornada de 20 horas junto ao Ministério da Saúde.
11.	Entretanto, no que se refere à beneficiária da pensão civil, Gertrudes de Oliveira (CPF: XXX.446.492-XX) , habilitada na condição de companheira do ex-servidor, consta anexado ao presente feito o TC Processo 046.703/2020-9, que trata de Representação iniciada a partir de denúncia no sentido de que a beneficiária da pensão não vivia em união estável com o ex-servidor quando do óbito deste. Em despacho exarado em 26/11/2020, assim se manifestou inicialmente esta Secretaria de Fiscalização (peça 1 do apenso) :
1.	Encaminhou-se a essa unidade técnica denúncia apócrifa recebida pelo protocolo do Tribunal de Contas da União em 4/11/2020 (DE 66.232.113-0) , dando conhecimento de eventual irregularidade na concessão de pensão vitalícia, cuja beneficiária é a Sra. Gertrudes de Oliveira (CPF XXX.148.802-XX) , e o instituidor é o Sr. Almir Filgueiras da Fonseca (CPF XXX.446.492-XX) , então concedida pelo Núcleo Estadual do Ministério da Saúde do Amazonas em 2/2/2016. 
2.	Tais irregularidades apontadas no documento supracitado consiste basicamente no fato de que, a bem da verdade, a beneficiária não conviveria em união estável com o instituidor há anos, o que poderia ser comprovado com pesquisa nos processos de guarda e apreensão de menores (050.2341-63.2014.08.04.0001 e 000.4802-85.2002.8.04.0001, ambos da Comarca de Manaus) sendo que a prova de união estável teria sido feita pós-morte, mediante a apresentação de escritura pública de declaração de união estável, que, conforme aponta a denúncia apócrifa, teria sido elaborada apresentando testemunhas e depoimentos falsos. Ademais, consta desse documento que a beneficiária, embora não convivesse com o instituidor da pensão, aproximou-se dele cerca de quatro meses antes de sua morte, apenas com o fito de conseguir provas para solicitar o benefício previdenciário mencionado.
3.	Quanto a esse último aspecto, pesquisas preliminares em sistemas do TCU apontam que o instituidor e a beneficiária realmente tinham endereços residenciais diferentes e, além disso, realmente existem os processos judiciais acima mencionados, embora não tenha sido possível nesse momento acessar o conteúdo completo deles. Nesse sentido, entende-se que há indícios a serem apurados por essa unidade técnica, com o intuito de constatar a conformidade ou não da união estável acima aventada. 
4.	Dessa forma, manifesto-me no sentido de que a matéria sub examem atende cumulativamente aos requisitos previstos no item 27, incisos I a IV, do Anexo I da Portaria-Segecex 12/2016, bem como determino a autuação de representação com fulcro no art. 237, inciso VI, do Regimento Interno/TCU.
12.	Após a realização de diligências (peças 4 a 12 do apenso) , esta Secretaria de Fiscalização elaborou instrução processual conforme transcrito abaixo (peça 13 do apenso) :
INTRODUÇÃO
1.	Trata-se de representação autuada pela Sefip a partir de denúncia anônima acerca de suposta concessão irregular de pensão previdenciária a Gertrudes de Oliveira, na condição de companheira de Almir Filgueiras da Fonseca, ex-servidor vinculado ao então Núcleo Estadual do Ministério da Saúde no Amazonas (peças 1 e 3) .
EXAME DE ADMISSIBILIDADE e EXAME SUMÁRIO
2.	Deve-se registrar que a representação preenche os requisitos de admissibilidade constantes do art. 235 do Regimento Interno do TCU, haja vista a matéria ser de competência do Tribunal, referir-se a responsável sujeito a sua jurisdição, estar redigida em linguagem clara e objetiva, conter nome legível, qualificação e endereço do representante, bem como encontrar-se acompanhada do indício concernente à irregularidade.
3.	Observa-se que o objeto da representação abrange relevante interesse público por envolver suposta ilegalidade na concessão de benefício previdenciário à custa do Regime Próprio de Previdência Social dos Servidores Públicos Federais (RPPS) , preenchendo, assim, esse requisito de admissibilidade constante do art. 103, § 1º, da Resolução-TCU 259, de 7/5/2014.
4.	Além disso, não há dúvidas de que o representante possui legitimidade para representar ao Tribunal, consoante disposto no art. 237, inciso VI, do Regimento Interno do TCU, de modo que a presente representação pode ser conhecida por estarem preenchidos todos os requisitos de admissibilidade.
5.	Considerando o disposto no caput do art. 106 da Resolução-TCU 259, de 7/5/2014, as unidades técnicas do Tribunal devem realizar exame sumário acerca do risco para a unidade jurisdicionada, da materialidade e da relevância dos fatos denunciados.
6.	Quanto ao primeiro aspecto, nota-se que a suposta irregularidade, por envolver o caso de uma única pensionista, não seja capaz de causar impactados nos objetivos da unidade jurisdicionada. Em relação ao segundo, considera-se que os recursos envolvidos correspondem ao valor mensal desembolsado a título de pensão, que, nos próximos dez anos, pode alcançar o montante aproximado de R$ 900.000,00. Por último, a relevância dos fatos noticiados estaria relacionada à prática de suposta fraude para obtenção do referido benefício previdenciário.
EXAME TÉCNICO
7.	Segundo noticiado, a beneficiária da referida pensão, Gertrudes de Oliveira, não conviveria em regime de união estável com o instituidor por ocasião do falecimento deste em dezembro de 2015, de modo que não faria jus à pensão previdenciária prevista nos arts. 217, inciso III e 222, inciso VII, alínea 'b', item 6, da Lei 8.112/1990, com redações dadas pela Lei 13.135/2015 (peça 3) . 
8.	Isso porque, conforme alegado, a união estável declarada mediante escritura pública pós-morte fora lavrada utilizando testemunhos e depoimentos falsos, pois a beneficiária da pensão, apesar de já ter mantido relacionamento com o instituidor, encontrava-se separada dele no momento do seu falecimento. Dentre os elementos probatórios, o denunciante anônimo citou dois processos relacionados à guarda e apreensão de menores que tramitaram no Poder Judiciário do Amazonas, Comarca de Manaus (050.2341-63.2014.08.04.0001 e 000.4802-85.2002.8.04.0001) .
9.	Mediante diligências realizadas (peças 4-7) , obteve-se tão somente cópia do processo de pensão por meio da qual se observam, dentre outros documentos, partes da escritura pública de união estável (peça 11, p. 12) e da manifestação do então Núcleo Estadual do Ministério da Saúde no Amazonas (peça 11, p. 18) , constando, desta última, a propósito, a informação de que, entre os anos de 2000 e 2002, a união entre o instituidor e a beneficiária havia sido rompida, 'porém em 2003 se reconciliaram e retomaram a convivência em endereços diferentes, e que à época os filhos conviviam com o pai, e a requerente os visitava quando necessário'.
10.	Em que pesem os elementos acostados aos autos serem insuficientes para formar um juízo acerca da existência ou não de união estável entre o instituidor e a beneficiária, entende-se que o objeto da representação, por envolver o exame de legalidade de concessão de benefício previdenciário, deve ser tratado por meio de processo específico, a ser autuado com o ato de pensão a ser cadastrado no Sistema e-Pessoal, em observância ao disposto no art. 71, inciso III, da Constituição Federal e na Instrução Normativa-TCU 78/2018. No âmbito do processo a ser autuado, é certo que elementos adicionais poderão ser obtidos, inclusive mediante oitiva da beneficiária da pensão.
11.	A esse respeito, saliente-se que, apesar de o ato da pensão em favor de Gertrudes de Oliveira encontrar-se cadastrado no antigo Sistema Sisac (n. 10802541-05-2016-0000002-2) , o mesmo fora devolvido ao gestor de pessoal, em atenção à comunicação feita em Plenário pelo Presidente do TCU no dia 11/3/2020 (peça 12, p. 2) , para que fosse cadastrado no aludido sistema e reenviado ao Tribunal, nos termos do Ofício-Circular n. 001/2020-TCU/Sefip, de 30/4/2020.
12.	Todavia, até o presente momento, não houve o referido cadastramento do ato, que, em face dos fatos noticiados nesta representação, deverá ser, prioritariamente, analisado pela Sefip, razão pela qual cabe determinação à unidade jurisdicionada para que cadastre o mencionado ato no Sistema e-Pessoal, enviando-o, imediatamente, ao TCU, a despeito de o prazo fixado no referido ofício circular ainda não ter se esgotado.
13.	Dessa forma, entende-se que o Tribunal pode conhecer da presente representação, por estarem presentes os requisitos de admissibilidade aplicáveis à espécie, para expedir a determinação acima proposta, assim como autorizar, com fulcro nos arts. 36 e 37 da Resolução-TCU 259/2014, o apensamento definitivo deste processo àquele que será autuado com o ato de pensão em favor de Gertrudes de Oliveira - a ser cadastrado no Sistema e-Pessoal.
14.	Por derradeiro, saliente-se que é desnecessária a adoção da medida prévia a que alude o art. 14 da Resolução-TCU 315, de 22/4/2020, em razão do atual estado em que se encontram os presentes autos e da determinação constante do referido Ofício-Circular n. 001/2020-TCU/Sefip, de 30/4/2020.
CONCLUSÃO
15.	Considerando que o objeto da representação cuida especificamente da análise da legalidade de pensão previdenciária, a ser promovida com base na competência do TCU estabelecida no art. 71, inciso III, da Constituição Federal, mostra-se adequado promover, com fulcro nos artigos 36 e 37 da Resolução-TCU 259/2014, o apensamento definitivo da presente representação ao processo que será autuado com o ato de pensão a ser cadastrado no Sistema e-Pessoal, sem prejuízo de que seja determinado à unidade jurisdicionada o cadastramento e envio do ato ao TCU.
PROPOSTA DE ENCAMINHAMENTO
16.	Ante o exposto, submetem-se os autos à consideração superior, propondo:
	a) conhecer da presente representação, satisfeitos os requisitos de admissibilidade previstos nos artigos 235 e 237, inciso VI, do Regimento Interno do TCU, e no art. 103, § 1º, da Resolução-TCU 259/2014;
	b) com fulcro nos arts. 4º, inciso II, da Resolução-TCU 315/2020 e 250, inciso II, do Regimento do TCU, determinar à Superintendência Estadual do Ministério da Saúde no Amazonas que, no prazo de quinze dias, cadastre e envie, via Sistema e-Pessoal, o ato de pensão em favor de Gertrudes de Oliveira (CPF XXX.148.802-XX) , a despeito do prazo assinalado no Ofício-Circular n. 001/2020-TCU/Sefip, de 30/4/2020;
	c) fazer constar, com fulcro no art. 8º da Resolução-TCU 315/2020, na ata da sessão em que estes autos forem apreciados, comunicação do relator ao colegiado no sentido de que a Sefip apense os presentes autos ao processo que será autuado com ato de pensão a que se refere o item precedente, nos termos dos arts. 36 e 37 da Resolução-TCU 259/2014; e
	d) informar ao Departamento de Centralização de Serviços de Inativos, Pensionistas e Órgãos Extintos, vinculado ao Ministério da Economia, do acórdão que vier a ser proferido, destacando que o relatório e o voto que fundamentam a deliberação ora encaminhada podem ser acessados por meio do endereço eletrônico www.tcu.gov.br/acordaos.
13.	Em 14/5/2021, foi proferido o Acórdão 8040/2021-TCU-Primeira Câmara, de relatoria do Ministro Benjamin Zymler, conhecendo da representação, considerando-a procedente, e determinando o seu oportuno arquivamento, sem prejuízo de efetuar determinações conforme transcrito a seguir (peça 16 do apenso) :
1.6.1. com fundamento nos arts. 4º, inciso II, da Resolução-TCU 315/2020 e 250, inciso II, do RITCU, determinar ao órgão jurisdicionado que, no prazo de 15 (quinze) dias, cadastre e envie, via sistema e-Pessoal, o ato de pensão instituído em favor de Gertrudes de Oliveira (XXX.148.802-XX) , a despeito do prazo assinalado no Ofício-Circular nº 001/2020-TCU/Sefip, de 30/4/2020; 
1.6.2. determinar o apensamento dos presentes autos ao processo que será autuado como ato de pensão a que se refere o item precedente, nos termos dos arts. 36 e 37 da Resolução-TCU 259/2014; e 
1.6.3. dar ciência da presente deliberação ao órgão jurisdicionado
14.	Assim, diante do contido na Representação anexada ao presente feito, e considerando que não há nestes autos prova inequívoca da existência de união estável mantida entre o instituidor e a beneficiária da pensão quando do falecimento do ex-servidor, propõe-se considerar ilegal, para fim de registro, o ato inicial de concessão de pensão civil constate deste processo.
CONCLUSÃO
15.	Em vista do acima expendido, propõe-se considerar ilegal, para fim de registro, o ato inicial de concessão de pensão civil constante deste processo, haja vista que não há nos autos prova inequívoca de que a beneficiária da pensão vivia em união estável com o ex-servidor quando do óbito deste.
PROPOSTA DE ENCAMINHAMENTO
16.	Ante o exposto, e de conformidade com o preceituado nos artigos 71, III, da Constituição Federal de 1988; 1º, V, e 39, II, da Lei 8.443/1992; 1º, VIII, 259, II, 260, § 1º, e 262, § 2º, do Regimento Interno/TCU, propõe-se:
16.1	 considerar ilegal, para fim de registro, o ato inicial de concessão da pensão civil instituída pelo ex-servidor Almir Filgueiras da Fonseca (CPF: XXX.845.392-XX) em favor de Gertrudes de Oliveira (CPF: XXX.446.492-XX) , haja vista que não há nos autos prova inequívoca de que a beneficiária da pensão vivia em união estável com o ex-servidor quando do óbito deste;
16.1.1	dispensar o ressarcimento das quantias indevidamente recebidas, presumida a boa-fé, consoante o disposto no Enunciado 106 da Súmula de Jurisprudência do TCU;
16.1.2	determinar ao Ministério da Saúde que, nos termos do art. 262, caput, do Regimento Interno do TCU, e art. 4º, inciso I, da Resolução TCU 315/2020:
a) abstenha-se de realizar pagamentos decorrentes do ato de concessão considerado ilegal, no prazo de 15 (quinze) dias, contado a partir da ciência dessa deliberação, sujeitando-se a autoridade administrativa omissa à responsabilidade solidária;
b) comunique à interessada acerca do teor deste Acórdão, alertando-a de que o efeito suspensivo proveniente da interposição de eventuais recursos junto ao TCU não a eximirá da devolução dos valores percebidos indevidamente após sua notificação, caso os recursos não sejam providos; e
c) encaminhe ao Tribunal o comprovante de que a interessada tomou ciência do inteiro teor desta deliberação."
É o relatório.

não há.

Procurador Marinus Eduardo De Vries Marsico.

PENSÃO CIVIL. COMPANHEIRA. NÃO COMPROVAÇÃO DE UNIÃO ESTÁVEL. ILEGALIDADE. SÚMULA 106. DETERMINAÇÕES. ARQUIVAMENTO.

PENSÃO CIVIL (PCIV)

Secretaria de Fiscalização de Integridade de Atos e Pagamentos de Pessoal e de Benefícios Sociais (Sefip).

Trata-se de ato de pensão civil instituída por Almir Filgueiras da Fonseca em favor de Gertrudes de Oliveira, na qualidade de companheira, emitido pelo Ministério da Saúde, em 12/12/2015.
A Secretaria de Fiscalização de Integridade de Atos e Pagamentos de Pessoal e de Benefícios Sociais (Sefip) propõe a ilegalidade da pensão. O MP/TCU, representado pelo procurador Sérgio Ricardo Costa Caribé, concorda com a proposta.
A Sefip fundamenta sua proposta nos seguintes termos (peça 5, p. 5) :
" (...) não há nos autos prova inequívoca de que a beneficiária da pensão vivia em união estável com o ex-servidor quando do óbito deste".
Acolho a proposta da Sefip, com a qual concordou o MP/TCU.
Conforme relatado, a pensão civil em exame foi objeto de denúncia, que gerou representação da Sefip, no sentido de que a beneficiária da pensão não vivia em união estável com o ex-servidor quando de seu falecimento (TC Processo 046.703/2020-9) .
A representação foi conhecida e considerada procedente, sendo apensada ao presente ato, por determinação do Acórdão 8040/2021-TCU-Primeira Câmara, de relatoria do ministro Benjamin Zymler:
"1.6.1. com fundamento nos arts. 4º, inciso II, da Resolução-TCU 315/2020 e 250, inciso II, do RITCU, determinar ao órgão jurisdicionado que, no prazo de 15 (quinze) dias, cadastre e envie, via sistema e-Pessoal, o ato de pensão instituído em favor de Gertrudes de Oliveira (241.148.802-59) , a despeito do prazo assinalado no Ofício-Circular nº 001/2020-TCU/Sefip, de 30/4/2020; 
1.6.2. determinar o apensamento dos presentes autos ao processo que será autuado como ato de pensão a que se refere o item precedente, nos termos dos arts. 36 e 37 da Resolução-TCU 259/2014; e 
1.6.3. dar ciência da presente deliberação ao órgão jurisdicionado".
Assim, analisando os documentos constantes do processo apenso, a unidade instrutiva concluiu pela ilegalidade do ato, em razão da inexistência de prova inequívoca de que o ex-servidor vivia em união estável à época de seu óbito. 
Uma vez que o ato foi enviado a esta Corte de Contas em 21/6/2021, há menos de 5 (cinco) anos, pode ser apreciado sem a realização de prévia oitiva da interessada, nos termos do Acórdão 587/2011-TCU-Plenário, não sendo o caso, também, de concessão de registro tácito.
Diante do exposto, voto pela aprovação do acórdão que ora submeto à apreciação deste Colegiado.
TCU, Sala das Sessões, em 6 de dezembro de 2022.
Weder de Oliveira 
Relator